【裁判字號】    97,易,474
【裁判日期】    970430
【裁判案由】    詐欺
【裁判全文】
臺灣士林地方法院刑事判決               97年度易字第474號
公  訴  人  臺灣士林地方法院檢察署檢察官
被      告  乙○○
上列被告因詐欺案件，經檢察官提起公訴（97年度偵字第1833號
），本院判決如下：
    主  文
乙○○幫助意圖為自己不法之所有，以詐術使人將本人之物交付
，處有期徒刑陸月，如易科罰金，以新臺幣壹仟元折算壹日。
    事  實
一、乙○○雖明知一般人均得向金融機構申請帳戶使用，無須借
    用他人帳戶始得處理金錢事務，且無故取得他人金融帳戶使
    用之行徑常與財產犯罪有關，可能係遂行不法所有意圖用以
    詐騙他人財物，卻仍以縱若有人持以犯罪亦無違背其本意之
    不確定故意，而基於幫助不特定人向他人詐取財物之犯意，
    於民國96年9 月26日其開立並取得下列帳戶資料起至96年9
    月29日上午9 時前間某時，在不詳地點，將其於96年9 月29
    日申請開立之合作金庫商業銀行汐止分行帳號000000000000
    0 號帳戶之存摺、印章、提款卡及密碼，交予姓名年籍不詳
    之詐騙集團成員。嗣該詐騙集團成員，即基於意圖為自己不
    法所有之犯意，於96年9 月29日上午9 時許，佯以臺灣臺北
    地方法院檢察署（下稱臺北地檢署）名義致電甲○○，質問
    甲○○為何接到傳票未來開庭等語，甲○○即稱其未接獲傳
    票，該集團成員即指示甲○○至其住家附近統一超商，並致
    電0000000000予「吳益盛檢察官」告知傳真之電話號碼，甲
    ○○不疑有他，依指示為之，該集團成員並傳真偽造之臺北
    地檢署刑事傳票、強制性資產凍結執行書及暫時性資產凍結
    執行書各1 份，佯稱以甲○○名義申請之中華電信手機及聯
    邦銀行臺中分行帳戶遭詐騙集團使用，要凍結甲○○之資產
    ，命甲○○匯款至其指定之帳戶云云，甲○○信以為真，即
    於同日下午3 時，至屏東縣潮州鎮○○路第一銀行，匯款新
    臺幣（下同）54萬元至乙○○上開帳戶，復依指示於同年10
    月1 日、2 日及3 日各匯款150 萬元、150 萬元及216 萬5
    千元至林耀強彰化銀行福和分行00000000000000號帳戶（林
    耀強部分由檢察官另行偵辦），嗣甲○○告知其子上情，其
    子稱甲○○遭詐騙，甲○○始知上情，並報警處理。
二、案經臺北縣政府警察局汐止分局報告臺灣士林地方法院檢察
    署檢察官偵查起訴。
    理  由
一、按被告以外之人於審判外之言詞或書面陳述，除法律有規定
    者外，不得作為證據；又被告以外之人於審判外之陳述，雖
    不符合同法第159 條之1 至第159 條之4 之規定，但經當事
    人於審判程序同意作為證據，法院審酌該言詞陳述或書面陳
    述作成時之情況，認為適當者，亦得為證據。當事人、代理
    人或辯護人於法院調查證據時，知有第159 條第1 項不得為
    證據之情形，而未於言詞辯論終結前聲明異議者，視為有前
    項之同意，刑事訴訟法第159 條第1 項及第159 條之5 分別
    定有明文。查本判決下列被告以外之人於審判外之陳述（包
    括證人甲○○警詢、第一商業銀行匯款申請書回條、合作金
    庫商業銀行汐止分行96年10月26日合金汐字第0960005001號
    函，及檢送之新開戶建檔登錄單、交易資料查詢單等書證）
    ，雖屬傳聞證據，惟均經當事人於本院準備程序及審判期日
    中表示無意見而不予爭執，且迄至言詞辯論終結前亦未再聲
    明異議，本院審酌此等證據資料製作時之情況，尚無違法不
    當及證明力明顯過低之瑕疵，亦認為以之作為證據應屬適當
    ，故揆諸前開規定，爰逕依刑事訴訟法第159 條之5 規定，
    認前揭證據資料均例外有證據能力，合先陳明。
二、訊據被告乙○○固坦承上開帳戶，為伊所申辦等情不諱，惟
    矢口否認有何幫助詐欺犯行，辯稱：伊將上開帳戶存摺、提
    款卡、載有密碼之字條及印章置於伊停放在臺北縣汐止市○
    ○路○ 段66巷68弄25號旁之機車置物箱內，嗣伊機車置物箱
    被撬開，置於其內之上開帳戶資料因而遭竊，伊並未提供前
    述帳戶資料供詐騙集團成員使用云云。然查：
  (一)據證人甲○○於警詢證稱：96年9 月29日上午9 時，在我屏
    東縣潮州鎮住處，接獲1 男子來電問我何以接到傳票未去開
    庭？我稱未接到傳票，該男子即要我至住處附近之統一超商
    接收傳真，我便至住處附近之統一超商，並依指示致電0000
    000000號予「吳益盛檢察官」告知傳真之電話號碼，之後接
    獲傳真之臺北地院檢察署傳票等文件，該男子並稱我申請1
    支手機及聯邦銀行臺中分行之帳戶予詐欺集團使用，要強制
    凍結我的資產，要我到銀行匯款54萬元至被告上揭帳戶，我
    便於95年9 月29日下午3 時至潮州鎮○○路第一銀行匯款54
    萬元，該男子又陸續致電要我匯款至林耀強彰化銀行福和分
    行00 000000000000 號帳戶，我亦分別匯款150 萬元、150
    萬元及216 萬5 千元至林耀強上揭帳戶，之後我向我兒子借
    錢要匯款，我兒子說我遭詐騙，我便來報警等語（參偵卷第
    11至13頁），並有第一商業銀行匯款申請書回條、偽造之臺
    灣臺北地方法院檢察署刑事傳票、強制性資產凍結執行書、
    暫時性資產凍結執行書在卷可徵（參偵卷第16頁、第20 至
    22頁），堪可認定。而前述合作金庫商業銀行汐止分行帳戶
    ，為被告於96年9 月26日開戶，甲○○於同年月29日匯入54
    萬元，旋即遭以金融卡及現金提款提領一空等情，有合作金
    庫商業銀行汐止分行96年10月26日合金汐字第0960005001號
    函檢送之新開戶建檔登錄單、交易資料查詢單存卷可參（參
    偵卷第23至26頁），亦可認定。
  (二)被告雖辯稱：伊將上開帳戶存摺、提款卡、印章及載有提款
    卡密碼之字條置於伊停放在路邊之機車置物箱內遭竊云云，
    惟查：
    1.被告於警詢供稱：96年10月5 日伊要領薪水時，才發現伊
      前述帳戶、提款卡遺失云云（參偵卷第5 頁），於本院則
      供稱：伊幫女友搬家後，發現伊機車置物箱之鎖有被撬開
      之痕跡，始知帳戶資料遺失云云（參本院卷第19頁），所
      供發現遭竊之時間，先後不一致，倘被告前述帳戶資料確
      實遭竊，被告就發現遭竊之時間，豈會為先後不一之供述
      ？
    2.再持帳戶印鑑章及存摺，即得至該金融機構領款，另輸入
      所設之密碼，即可以提款卡在自動櫃員機領款，是一般人
      均會將存摺、印鑑章、提款卡及密碼分別存放，鮮少放在
      一起，以增遭盜領之風險，且查現今機車遭竊之事時有所
      聞，而機車置物箱亦極易遭撬開，一般人應不會將貴重物
      品置於停放在路邊之機車置物箱內，被告為心智正常之成
      年人，對上情當無不知之理，自無將前開帳戶存摺、提款
      卡、印鑑章及密碼放在一起之理，亦無將上開帳戶資料放
      在停放路邊之機車置物箱內之理。是被告辯稱：上開各物
      放在伊停放在路邊之機車置物箱內遭竊云云，實難採信。
    3.復按金融存款帳戶，事關存戶個人財產權益之保障，與存
      戶之印鑑章、提款卡、存摺、提款卡，一般人均妥為保管
      ，倘遺失衡情均會報案或掛失，以免遭他人盜領，詐欺集
      團成員對此亦應知之甚明，其當知帳戶遺失者發現帳戶遺
      失時，會報案或掛失止付，是詐欺集團為確保取得不法利
      益，其所利用供被害人匯款之存摺帳戶，必係渠等所可掌
      控之帳戶，毋庸擔心該帳戶提款卡及密碼無法使用或遭掛
      失，致無法提領不法所得之窘境，豈可能甘冒業經失主變
      更密碼，甚或申報失竊而停用金融卡，導致無法領得帳戶
      內款項之風險，費心施詐被害人匯入款項至其無法掌控之
      帳戶內。從而，詐欺集團成員絕不可能使用拾獲或竊得之
      帳戶供被害人匯款。而查被害人甲○○於96年9 月29日匯
      540,000 元入上開帳戶後，詐騙集團成員於翌日即96年10
      月1 日始逐筆以提款卡提領前揭詐騙所得，甚且有至銀行
      以現金提款方式提領，顯見上開帳戶為詐騙集團所能控制
      之帳戶，無虞遭帳戶所有人提領或掛失。是被告辯稱：系
      爭帳戶係因失竊而遭詐欺集團利用云云，不足採信。
    4.如上所述，被告辯稱：伊上開帳戶資料置於機車置物箱遭
      竊云云，顯與事實不符，不足採信，上開帳戶資料應係被
      告交付予詐欺集團成員，應可認定。
  (三)按金融存款帳戶，事關存戶個人財產權益之保障，與存戶之
    印鑑章、提款卡結合，其專屬性、私密性更形提高，除非本
    人或與本人具密切之關係者，難認有何理由可自由流通使用
    該存摺、印章、提款卡，一般人亦均有應妥為保管存摺、印
    鑑章、提款卡，以防止被他人冒用之認識，縱有特殊情況偶
    有將存摺、印鑑章、提款卡交付他人之需，亦必深入瞭解其
    用途後再行提供以使用，恆係吾人日常生活經驗與事理；且
    金融帳戶為個人理財之工具，申請開設金融帳戶並無任何特
    殊之限制，一般民眾皆可以存入最低開戶金額之方式申請開
    戶，一個人可以在不同之金融機構申請多數之存款帳戶使用
    ，並無何困難，此乃眾所週知之事實，則依一般人之社會生
    活經驗，苟見非親非故之人不以自己名義申請開戶，反而向
    他人蒐集金融機構帳戶供己使用，衡情當知悉蒐集金融帳戶
    者，係將所蒐集之帳戶用於從事財產犯罪。況觀諸現今社會
    上，詐騙者蒐購人頭帳戶，持以作為信貸、手機簡訊詐欺之
    事，常有所聞，出賣或出借帳戶予非親非故之人，受讓人係
    為從事財產犯罪，已屬人盡皆知之事，本件被告明知存摺、
    提款卡、印章、密碼等有關個人財產、身分之物品，將淪落
    於不明人士手中，極易被利用為與財產有關之犯罪工具，竟
    願將其存摺等物交付予與其於身分上不具密切關係之人，顯
    然對於該帳戶將作為不法使用，有所認知，是雖卷內事證並
    無積極證據證明被告知悉實施詐欺者將如何犯罪，而無法於
    本件認定被告有實施詐欺犯行之共同犯意聯絡，但被告既對
    金融帳戶交付他人使用，可能遭持以從事財產犯罪有所認知
    ，其有幫助他人犯詐欺罪之不確定犯罪故意甚明。
  (四)綜上所述，堪認上開帳戶資料，乃被告交予詐欺集團成員使
    用，被告辯稱：未交付，係遺失云云，顯係事後卸責之詞，
    無足採信。本件事證明確，被告犯行洵堪認定，應依法論科
    。
三、按刑法上之幫助犯，係對於犯罪與正犯有共同之認識，而以
    幫助之意思，對於正犯資以助力，而未參與實施犯罪之行為
    者而言（最高法院75年度台上字第1509號、88年度台上字第
    1270號判決亦同此意旨）。是以，如未參與實施犯罪構成要
    件之行為，且係出於幫助之意思提供助力，即屬幫助犯，而
    非共同正犯。查本件被告基於幫助之犯意，提供其所有上開
    帳戶存摺、提款卡、密碼、印章交予犯罪集團成員，其等利
    用被告之幫助，基於意圖為自己不法所有之犯意，對被害人
    甲○○施用詐術，使甲○○因而陷於錯誤，而匯款至被告所
    提供之上揭系爭帳戶內，是被告所為係參與詐欺取財罪構成
    要件以外之行為，且在無證據證明被告係以正犯而非以幫助
    犯之犯意參與犯罪之情形下，應認其所為係幫助犯而非正犯
    行為。是核被告所為，係犯刑法第30條第1 項、第339 條第
    1 項幫助詐欺取財罪。又被告之行為僅止於幫助，爰依刑法
    第30條第2 項之規定，按正犯之刑減輕之。爰審酌被告提供
    帳戶資料予犯罪集團成員使用，所為已影響社會正常交易安
    全，增加被害人尋求救濟之困難，並使犯罪之追查趨於複雜
    ，危害社會情節甚鉅及其犯罪之動機、目的、手段、生活狀
    況、智識程度暨犯罪後於偵、審程序中，猶飾詞狡辯等一切
    情狀，量處如主文所示之刑，並諭知易科罰金之折算標準。
    至被告所有之上開帳戶存摺、印章、提款卡及記載密碼之字
    條等物，雖係被告供幫助詐騙集團成員實行詐欺犯罪所用之
    物，然未扣案，並無證據證明現仍存在，自無從諭知沒收，
    附此敘明。
四、據上論斷，應依刑事訴訟法第299 條第1 項前段，刑法第30
    條第1 項前段、第2 項，第339 條第1 項、第41條第1 項前
    段，刑法施行法第1 條之1 ，判決如主文。
五、本案經檢察官湯偉祥到庭執行職務。
中    華    民    國    97    年    4     月    30    日
                  刑事第三庭審判長法  官  杜惠錦
                                  法  官  陳美彤
                                  法  官  江翠萍
以上正本證明與原本無異。
如不服本判決，應於收受送達後10日內向本院提出上訴書狀，其
未敘述上訴之理由者並得於提起上訴後20日內向本院補提理由書
（均須按他造當事人之人數附繕本）。
                                  書記官  陳慧玲
中    華    民    國    97    年    5     月    1     日
附錄本判決論罪科刑依據之法條：
中華民國刑法第339條
意圖為自己或第三人不法之所有，以詐術使人將本人或第三人之
物交付者，處5 年以下有期徒刑、拘役或科或併科1 千元以下罰
金。
以前項方法得財產上不法之利益或使第三人得之者，亦同。
前二項之未遂犯罰之。


司法院資訊處製作；財團法人民間司法改革基金會備份。
